***Projekt zaliczeniowy 1***

Ada Hryniewicka

Wszędzie, gdzie nie podano inaczej w treści polecenia, przyjmuję poziom istotności równy 0.05.

**1. Wczytywanie danych**

```{r}
dane <- read.table("/Users/ads/Desktop/SAD/projekt1/people.tab.csv",header = TRUE)
colnames(dane)
head(dane)
sum(is.na(dane))
```

```{r}
df = subset(dane, select = -c(4,5,7) )
cor(x=df, y = NULL, use = "everything",
    method = c("pearson", "kendall", "spearman"))
```

Występuje 9 obserwacji. Dane ilościowe: wiek, waga, wzrost, liczba dzieci, wydatki i oszczędności. Dane jakościowe: płeć, stan cywilny oraz budynek. Dla zaobserowanych danych na wykresach widać korelacje pomiędzy wiekiem, a oszczędnościami; między wzrostem, a wagą oraz między liczbą dzieci, a wydatkami. W zbiorze danych występują braki.

**2. Wykresy podsumowujące dane**

```{r}
library(ggplot2)
library(GGally)
ggpairs(dane, columns=c(1, 2, 3, 6, 8, 9)) 

# ggpairs(dane, aes(col=plec), columns=c(1, 2, 3, 6, 8, 9)) 
# ggpairs(dane, aes(col=stan_cywilny), columns=c(1, 2, 3, 6, 8, 9)) 
# ggpairs(dane, aes(col=budynek), columns=c(1, 2, 3, 6, 8, 9)) 

```

```{r}
dane=na.omit(dane)
ggplot(data = data.frame('Oszczednosci' = dane$oszczednosci, 'Plec' = dane$plec)) + geom_boxplot(aes(x = Plec, y = Oszczednosci)) + theme_minimal()
```

```{r}
library(plyr)
budynki <- count(dane, 'budynek')
budynki_count <- budynki$freq

pie_labels <- paste0(round(100 * budynki_count/sum(budynki_count), 2), "%")

pie(budynki_count, labels = paste0(budynki$budynek,' ' ,pie_labels), col=cm.colors(length(budynki_count)), main='Wykres kołowy dla zmiennej budynek')
```

```{r}
ggplot(data.frame(dane$stan_cywilny), aes(x=dane$stan_cywilny)) +
  geom_bar() + xlab('Stan Cywilny') +ylab('count') + annotate("text", x=2.3, y=290, label= "TRUE-zamężna/żonaty") + annotate("text", x=2.3, y=270, label= "FALSE-kawaler/panna")
```

**3. P-wartości dla hipotez o wartości średniej m=170 i mediane me=165(cm) dla zmiennej wzrost.**

Pierwszy krok to obejrzenie rozkładu danych na histogramie i sprawdzenie normalności rozkładu testem Shapiro- Wilka,

```{r}
hist(dane$wzrost)
shapiro.test(dane$wzrost)$p.value
```

Nie ma podstaw do odrzucenia hipotezy, że rozkład jest normalny p.value=0.42, dla testu S-W. Do przetestowania hipotezy o wartości średniej można wykorzystać test t-studenta.

```{r}
t.test(x=dane$wzrost,mu=170, alternative='less')
```

P.value dla średniej wyniosło 0.03725, są podstawy do odrzucenia hipotezy zerowej jeśli przyjmemy α = 0.05. Dla sprawdzenie mediany wykorzystano nieparametryczny test Wilcoxona.

```{r}
wilcox.test(dane$wzrost, mu = 165, alternative = "less")
```

P.value dla podanej mediany wyniosło 0.999, nie ma podstaw do odrzucenia hipotezy zerowej.

**4. Dwustronne przedziały ufności na poziomie 0.99 dla zmiennej wiek.** 

Korzystałam z wzorów dla nieznanej średniej i odchyleniu standardowym przy założeniu, że próba ma rozkład normalny (sprawdzenie histogramu oraz q-q plota). Wykorzystałam rozkład t-studenta dla średniej i rozkład chi-kwadrat dla odchylenia.

```{r}
hist(dane$wiek)
qqnorm(dane$wiek)
qqline(dane$wiek)
```

```{r}
srednia<-mean(dane$wiek)
s<- qt(0.01,length(dane$wiek)-1)*sd(dane$wiek)/(sqrt(length(dane$wiek)-1))
srednia+s
srednia-s
```

Przedział ufności dla średniej to (38.53,40.47).

```{r}
chi1<-qchisq(1-0.005,length(dane$wiek)-1)
chi2<-qchisq(0.005,length(dane$wiek)-1)
sqrt(length(dane$wiek)*var(dane$wiek)/chi1)
sqrt(length(dane$wiek)*var(dane$wiek)/chi2)

```

Przedział ufności dla odchylenia standardowego to (8.23,9.75).

Dla sprawdzenia kwantyli wykorzystałam bibliotekę quantileCI, która opisana jest na załączonej stronie o kwantylach. Założenia są spełnione, ponieważ jest ona odporna na różnego typu dystrybucje i rozmiary próby. Dodatkowo została opisana jako jedna z najszybszych metod i polecana przez autorów do używania w praktyce.

Dla kwantyli:

```{r}
library(quantileCI)
quantile_confint_nyblom(x=dane$wiek, p=0.25, conf.level=0.99,interpolate=TRUE)
quantile_confint_nyblom(x=dane$wiek, p=0.5, conf.level=0.99,interpolate=TRUE)
quantile_confint_nyblom(x=dane$wiek, p=0.75, conf.level=0.99,interpolate=TRUE)
```
Kwantyl 1/4: (32,35)
Kwantyl 2/4(mediana): (38,40)
Kwantyl 3/4: (43,47)

**5. Testowanie hipotez na poziomie istotności 0.1**

1.  H0: Średnie wartości wydatków pomiędzy osobami zamężnymi/żonatymi a pannami/kawalerami są równe. H1:Średnie wartości wydatków pomiędzy osobami zamężnymi/żonatymi a pannami/kawalerami są różne.

Sprawdzenie z jakim rozkładem mam doczynienia. Dla obu zestawu danych- zamężne/żonaci i panny/kawalerowie.

```{r}
z<-dane$wydatki[dane$stan_cywilny=='TRUE']
w<-dane$wydatki[dane$stan_cywilny=='FALSE']

shapiro.test(z)$p.value
qqnorm(z)
qqline(z)
shapiro.test(w)$p.value
qqnorm(w)
qqline(w)

```

Z q-q plota i testu Shapiro-Wilka, możemy wnioskować, że nie ma podstaw do odrzucenia hipotezy, że rozkłady są normalne. Próbę możemy przyjąć za dużą, bo większa od 30 w obu przypadkach. Zastosuję test Welcha, który jest uogólnieniem testu t-studenta dla dwóch prób o nieznanych wariancjach. Przed wykonaniem testu wykonuje sprawdzenie jak wygląda rozkład danych w tych grupach w postaci boxplota.

```{r}
boxplot(z, w, names=c("True","False"))
```
Dla sprawdzenia czy wariancje są równe wykonuje test Fishera. 
```{r}
var.test(z, w, alternative = "two.sided")
```
Z testu Fishera widać, że nie można założyć, że wariancje są równe. 
Z boxplota Widać różnicę w średniej. Przeprowadzam test Welcha.

```{r}
t.test(w, z)
```

Wniosek: Jest podstawa do odrzucenia hipotezy zerowej. Średnie wydatki nie są równe.

2.  H0: Wydatki i oszczędności są niezależne H1: Wydatki i oszczędności są zależne

```{r}
wyd<-dane$wydatki
osz<-dane$oszczednosci

shapiro.test(wyd)$p.value
qqnorm(wyd)
qqline(wyd)
shapiro.test(osz)$p.value
qqnorm(osz)
qqline(osz)

```

W tym przypadku nie zakładamy, że dane mają rozkład normalny. W takim wypadku wybieram test Spearmana, który dobrze sprawdza się w przypadku rozkładu innego niż normalny i jest odporny na przypadki odstające.

```{r}
cor.test(wyd, osz,  method = "spearman")
```

Nie ma podstaw do odrzucenia hipotezy zerowej. Wydatki i oszczędności nie wykazują zależności.

3.  H0: Płeć i stan cywilny są niezależne. H1: Płeć i stan cywilny są zależne.

```{r}
p<-dane$plec
s<-dane$stan_cywilny
#tabela kotyngencji
table(p, s)
#zwizualizowanie sobie danych w postaci barplotu 
ggplot(dane) +
  aes(x = plec, fill = stan_cywilny) +
  geom_bar(position = "dodge")
```

Do testowania zmiennych jakościowych wykorzytsam test niezależności chi kwadrat. Założenie o liczebności próby jest spełnione, tak samo z niezależnością grup.

```{r}
chisq.test(table(p,s),correct = FALSE)
#alternatywna funkcja
#summary(table(p,s))
```

Nie ma podstaw do odrzucenia hipotezy zerowej. Płeć i stan cywilny są niezależne.

4.  H0: zmienna waga ma rozkład wykładniczy z parametrem 
H1: zmienna waga nie ma rozkładu wykładniczego z parametrem 5.

Do sprawdzenia tej hipotezy wykorzystałam test Kolmogorova-Smirnova.

```{r}
ks.test(dane$waga, 'pexp',5)
```

Są podstawy do orzucenia hipotezy zerowej. Nie można stwierdzić, aby zmienna waga miała rozkład wykładniczy o parametrze 5.

**6. Model regresji liniowej**

Dane jakościowe należy zmienić na typ factor.

```{r}
dane$plec <- as.factor(dane$plec)
dane$budynek <- as.factor(dane$budynek)
dane$stan_cywilny <- as.factor(dane$stan_cywilny)
model <- lm(oszczednosci ~ ., dane)
summary(model)
```

p.values dla każdego parametru zaprezentowane są w kolumnie Pr(\>\|t\|). Oszacowania współczynników są wypisane w kolumnie Estimate. R\^2=0.9673

```{r}
#Obliczanie RSS
with(summary(model), df[2] * sigma^2)
#alternatywnie 
#library(qpcR)
#RSS(model)
```

RSS=4681334 

Dla upewnienia się konstruuję przedziały ufności i sprawdzam, czy należy do nich 0.

```{r}
confint(model)
```

Stan cywilny i płeć w swoich przedziałach ufności zawierają 0. Możemy zakładać, że mogą być nieistotne statystycznie. Zdecydowałam, że zmienną, którą odrzucam jest płeć i przystępuje do tworzenia nowego modelu bez niej.

```{r}
model2 <- lm(oszczednosci ~ . -plec , dane)
summary(model2)
```

```{r}
R1<-0.9673
R2<-0.9673
roznica_R<-R1-R2
RSS1<-4681334
RSS2<-with(summary(model2), df[2] * sigma^2)
roznica_RSS<-RSS2-RSS1
roznica_R
roznica_RSS
```

Różnica pomiędzy wartościami R\^2, przed usunięciem zmiennej płeć i po wynosi 0. Natomiast RSS, zwiększyło się o 213.62.

Sprawdzenie czy jest spełnione założenie o formie funkcyjnej:

```{r}
library(lmtest)
resettest(model2)
```

P.value \> 0.05, więc nie ma podstaw do odrzucenia hipotezy zerowej. Jednak trzeba mieć na uwadze, że wartość p.value jest bliska progu 0.05.

Wykresy diagnostyczne: 

1. Wykres reszt vs wartości dopasowanych, aby sprawdzić, czy występuje heteroskedastyczność.

```{r}
plot(model2, which = 1)
```

Linia nie ma znaczących odchyleń od prostej- można stwierdzić, że występuje homoskedastyczność.

```{r}
oszcz.res = resid(model2)
 plot(dane$oszczednosci, oszcz.res, 
     ylab="Reszty", xlab="Oszczędności", 
     main="Wykres zależnośći reszt od zmiennej oszczedności") 
abline(0, 0) 
```

Wykres wygląda na poprawny, wariancja nie rośnie, nie występują trendy.

2.  Wykres reszt studentyzowanych

```{r}
library(MASS)
mres <- studres(model2)
plot(dane$oszczednosci, mres,  ylab='Reszty studentyzowane', xlab='Oszczędności') 
```

Wnioski takie same jak w wykresie powyżej. 

3. Wykres dźwigni

```{r}
plot(model2, which=5)
```

Nie ma niepokojących obserwacji w skrajnym górnym i dolnym prawym rogu, które miałyby wysokie wartości dźwigni i wysoką wartość reszt.
